臺灣臺中地方法院刑事判決　　　　　　　　　　　　九十一年度易字第二五三四號
　　公　訴　人　臺灣臺中地方法院檢察署檢察官
　　被　　　告　甲○○
右列被告因偽造文書等案件，經檢察官提起公訴（九十年度偵字第一七四四七號），
本院判決如左：
    主  文
甲○○無罪。
    理  由
一、公訴意旨略以：被告甲○○於民國（下同）八十六年七月初（起訴書誤載為八十
    六年六月間），以其所有坐落臺中市○○區○○路一八五一、一八五五及一八五
    一之三四地號土地及其上建號七三八二號，門牌號碼為同區○○路一八一巷一號
    房屋，向泛亞商業銀行股份有限公司（下稱泛亞銀行）貸款新臺幣（下同）八百
    六十萬元，並設定最高限額抵押權予泛亞銀行，嗣因甲○○無力清償貸款，上開
    房地遭泛亞銀行於八十七年間向本院聲請拍賣抵押物，甲○○明知上開房屋並未
    出租予其岳母廖劉謹，竟為避免房地遭拍賣，而於八十七年六月間某日（起訴書
    誤載為八十六年六月間），在不詳地點，就上開房屋，與廖劉謹通謀虛偽製作房
    屋租賃契約書（下稱本件房屋租約）一份，租期自八十六年三月一日起至九十一
    年二月二十九日止，甲○○並基於意圖為自己不法所有之犯意，於八十八年六月
    十四日向本院提出前揭租賃契約書，而對本院八十八年度拍字第二四二○號（起
    訴書誤載為第二四０號）拍賣抵押物裁定提出抗告（公訴書誤載為聲明異議），
    使本院民事執行處將上開不實房屋租賃契約登載於八十七年六月十七日八十七年
    度執字第二五一二號職務上所製作之拍賣公告上，足以生損害於本院對於拍賣公
    告製作之正確性及泛亞銀行，嗣泛亞銀行因發覺甲○○以房屋存有租賃契約提出
    異議，恐影響拍賣結果致不敷清償而撤回強制執行之聲請，甲○○因而獲得房地
    免於被拍賣之財產上利益。因認被告甲○○涉有刑法第二百十四條之使公務員登
    載不實罪及同法第三百三十九條第二項之詐欺得利罪嫌云云。
二、按犯罪事實應依証據認定之，無證據不得推定其犯罪事實。又不能證明被告犯罪
    者，應諭知無罪之判決，刑事訴訟法第一百五十四條、第三百零一條第一項定有
    明文。次按，刑法第二百十四條所謂使公務員登載不實事項於公文書罪，須一經
    他人之聲明或申報，公務員即有登載之義務，並依其所為之聲明或申報予以登載
    ，而屬不實之事項者，始足構成，若其所為聲明或申報，公務員尚須為實質之審
    查，以判斷其真實與否，始得為一定之記載者，即非本罪所稱之使公務員登載不
    實；又刑法第三百三十九條第一項詐欺取財罪及第二項詐欺得利罪之成立，均以
    使用同條第一項所稱之「詐術」為其構成要件，所謂以詐術使人交付，必須被詐
    欺人因其詐術而陷於錯誤，若其所用之方法，不能認為詐術，亦不致使人陷於錯
    誤，即不構成該罪，最高法院分別著有七十三年臺上字第一七一○號及四十六年
    臺上字第二六○號判例可資參照。
三、查公訴人認被告甲○○涉有偽造文書及詐欺得利犯嫌，無非以證人泛亞銀行職員
    陳育崇之證詞，及本院八十九年易字第一一八四號判決、臺灣高等法院臺中分院
    九十年度上易字第一○七五號、本院八十七年度執字第二五一二號民事執行卷宗
    為據。訊據被告甲○○對有於八十八年六月十四日向本院八十八年度拍字第二四
    二０號提起抗告，並有提出本件房屋租約之事均自承在卷，惟堅決否認有使公務
    員登載不實、詐欺得利犯行，辯稱：確實有將本件房屋出租予廖劉謹，本件房屋
    租約並非虛偽；廖劉謹的房子於八十七年間就已出售，才來跟我租房子云云，且
    提出臺灣高等法院臺中分院九十一年度上易字第一一０號判決一份，表明本件犯
    行業經判處緩刑二年確定。經查：
（一）被告雖於本院提出臺灣高等法院臺中分院九十一年度上易字第一一０號判決，
      認其本案被訴行為業經前案判決確定云云，惟查，臺灣高等法院臺中分院九十
      一年度上易字第一一０號案件審理之被告犯罪事實，係就被告於八十七年七月
      七日之聲明異議，主張其與廖劉謹間有本件房屋租約存在，致本院民事執行處
      之公務員將該房屋租約存在之不實事項，載於八十七年六月十七日八十七年度
      民執四字第二五一二號之第二份更正公告內之使公務員登載不實犯行；與本案
      公訴人起訴之犯罪事實，係就被告於八十八年六月十四日主張其與廖劉謹有本
      件房屋租約存在，而對本院八十八年度拍字第二四二０號拍賣抵押物裁定提出
      抗告而涉犯使公務員登載不實、詐欺得利之罪嫌。被告於臺灣高等法院臺中分
      院九十一年度上易字第一一０號案件被訴之使公務員登載不實之犯行，與本案
      被訴之使公務員登載不實、詐欺得利犯嫌，上開二案件被告之行為，時間相隔
      近一年，難認係基於概括犯意為之，是二者並非同一事實，亦無連續犯之裁判
      上一罪關係，並非同一案件，被告認本案被訴行為業經前案判決確定云云，自
      非可採，合先敘明。
（二）查泛亞銀行於八十七年二月十三日持對被告之支付命令向本院民事執行處聲請
      強制執行拍賣被告前開房地，被告與廖劉謹為免阻礙拍賣程序之進行，明知廖
      劉謹並未向被告承租前房屋，意基於共同犯意之聯絡，通謀虛偽製作本件房屋
      租約，載明廖劉謹自八十六年三月一日起至九十一年二月二十九日止，向被告
      承租上開房屋，再由被告於八十七年七月七日檢附本件房屋租約書，具狀向本
      院民事執行處聲明異議，主張「債務人（甲○○）於民國八十六年三月一日起
      將本件房屋出租廖劉謹五年，須等契約到期才能交屋」等情，使本院民事執行
      處法官將此不實事項登載於八十七年六月十七日八十七年度民執四字第二五一
      二號之第二份更正公告內等情，可由被告與廖劉謹於本院八十九年度易字第一
      一八九號案件中就本件房屋租約之訂立情形、廖劉謹何時住進本件房屋及在該
      屋之實際居住人口之供述，前後反覆不一，且證人即泛亞銀行職員紀秉君於該
      案亦證稱：實際上當時（指辦理貸款時）是空屋，並無人居住，才肯轉貸予被
      告等語（見八十九年度易字第一一八四號案件本院八十九年六月九日訊問筆錄
      ），另被告於警員訪查時亦陳稱：自八十九年二月份即搬入系爭房屋，無與其
      他人居住等語，亦有警訊筆錄附於該案件卷宗可佐，再參諸被告於八十六年七
      月四日曾書立切結書予泛亞銀行表明系爭房屋於提供設定抵押時，確無任何租
      賃契約存在，亦有該切結書附於該案卷宗可佐，均經本院調閱本院八十九年度
      易字第一一八四號、臺灣高等法院臺中分院九十年度上易字第一０七五號案卷
      、本院八十七年度執字第二五一二號執行卷宗核閱無訛，並經本院八十九年度
      易字第一一八四號、九十年度自字第六三七號、臺灣高等法院臺中分院九十年
      度上易字第一０七五號、九十一年度上易字第一一０號判決就此一事實均同此
      認定，其中本院九十年度自字第六三七號暨臺灣高等法院臺中分院九十一年度
      上易字第一一０號案件，並就被告於八十七年七月七日具狀向本院民事執行處
      聲明異議，主張其與廖劉謹間有本件房屋租約存在，致本院民事執行處將該房
      屋租約存在之不實事項，載於八十七年六月十七日八十七年度民執四字第二五
      一二號之第二份更正公告內之行為，認被告與廖劉謹有使公務員登載不實犯行
      ，判處被告有期徒刑四月，廖劉謹有期徒刑三月，均緩刑二年確定，足見本件
      房屋租約確係被告與廖劉謹基於通謀虛偽意思表示而訂立。被告雖辯稱：廖劉
      謹房子於八十七年就賣出去了，所以才來跟我租房子云云，並提出廖劉謹原所
      居住之臺中市○○路○段二六九之二十號房屋之建物登記謄本為據，惟查，廖
      劉謹所有西屯路住處之房屋既遲於八十七年九月一日始出售予周燕翎，且廖劉
      謹因之向被告租屋，則廖劉謹應係自八十七年九月一日之後始須向被告租屋，
      何須於所有房屋出售之前即八十六年三月間即向被告租屋？是被告所辯顯非可
      採。本件房屋租約確係被告與廖劉謹基於通謀虛偽意思而訂立，亦先敘明。
（三）次查，泛亞銀行再於八十八年五月十日具狀向本院民事庭聲請拍賣前揭被告所
      有經設定抵押權之房地，經本院民事庭於八十八年五月二十一日裁定准予拍賣
      ，被告於收受裁定後之十日內即八十八年六月十四日以須等本件房屋租約到期
      才能交屋為由提出抗告，經臺灣高等法院臺中分院民事庭於八十九年三月三日
      以無理由裁定抗告駁回確定等情，亦經本院調閱本院八十八年度拍字第二四二
      ○號及臺灣高等法院臺中分院八十九年度抗字第三○五號卷宗核閱屬實，足見
      被告對本院八十八年度拍字第二四二○號拍賣抵押物裁定之抗告狀，其內固有
      不實之記載，惟因抗告之准駁，尚有待於法院之判斷，並非當事人一經聲請，
      法院即有依其聲請而為登載之義務，是以揆諸前揭判例意旨，被告於八十八年
      六月十四日對本院八十八年度拍字第二四二０號裁定所為抗告行為，即與刑法
      第二百十四條所謂使公務員登載不實事項於公文書罪之構成要件有間。且查，
      八十七年六月十七日八十七年度民執四字第二五一二號之第二份更正公告內，
      雖有本件房屋租約及拍定房屋不點交之記載，並因該項記載，致泛亞銀行認恐
      將影響拍賣結果致不敷清償，因而於八十七年七月十五日向本院民事執行處聲
      請以核發債權憑證結案，使本院民事執行處因之停止本件房地拍賣程序，被告
      因之獲得房地免於被拍賣之利益，惟此係因被告於八十七年七月七日之聲明異
      議行為，其提出內容不實之本件房屋租約，致本院民事執行處將上開不實事項
      登載於八十七年六月十七日八十七年度民執四字第二五一二號第二份更正公告
      ，泛亞銀行始為聲請發給債權憑證，本件房地拍賣程序因之停止，本院民事執
      行處為上開第二份更正公告，並非因被告於八十八年六月十四日之抗告行為所
      致等情，亦據證人即泛亞銀行法務人員陳育崇於偵訊證稱：本件房屋拍賣程序
      因甲○○提出租約所以才撤回等語，復經本院調閱本院八十八年度拍字第二四
      二０號、臺灣高等法院臺中分院八十九年度抗字第三０五號、本院八十七年度
      執字第二五一二號全部卷宗，核閱無訛，是被告於八十八年六月十四日對本院
      八十八年度拍字第二四二０號裁定提出抗告之行為，並未使本院民事執行處將
      內容不實之本件房屋租約登載於職務上所製作之八十七年六月十七日八十七年
      度民執四字第二五一二號之第二份更正公告上，自不足以生損害於本院對於拍
      賣公告製作之正確性及泛亞銀行，亦未使本院及臺灣高等法院臺中分院公務員
      將上開不實之房屋租約登載於職務上所掌之八十八年度拍字第二四二○號及八
      十九年度抗字第三○五號之公文書，故被告與廖劉謹雖有通謀製作內容不實之
      本件房屋租約，惟被告於八十八年六月十四日之檢附本件房屋租約而提出抗告
      行為，既未使公務員將被告與廖劉謹通謀虛偽訂立之前揭租賃契約登載於職務
      上所載之公文書，已與使公務員登載不實罪之要件亦不符，被告自無成立使公
      務員登載不實之犯行。
（四）再查，泛亞銀行於八十七年七月十五日向本院民事執行處聲請發給債權憑證，
      以終結本院八十七年度執字第二五一二號之強制執行案件，被告因之獲得房地
      免於被拍賣之利益，係因被告於八十七年七月七日對本院民事執行處對八十七
      年度執字第二五一二號強制執行案件之聲明異議行為，並提出本件房屋租約，
      使該承辦法院因之登載於拍賣公告，故泛亞銀行恐拍賣結果不敷清償而為前開
      聲請，與被告於八十八年六月十四日對本院八十八年度拍字第二四二０號裁定
      提出抗告無涉，已如前開理由三之（三）所述，是被告於八十七年七月十五日
      獲得本件房地免於被拍賣之利益，既與被告於八十八年六月十四日就本院八十
      八年度拍字第二四二０號裁定所為之抗告行為無關，被告就八十八年六月十四
      日之抗告行為無從獲得房地免於被拍賣之利益，公訴人竟認「被告於八十八年
      六月十四日所提之抗告，使泛亞銀行於八十七年七月十五日撤回本院八十七年
      度執字第二五一二號案件之強制執行，被告因而獲得房地免於被拍賣之利益」
      云云，所認定此部分之事實均屬有誤；且查，聲請人向法院民事庭聲請拍賣抵
      押物，為非訟程序，法院僅就有無符合拍賣抵押物之要件予以審查，據以判斷
      其聲請之准駁，至於拍賣之不動產是否有租賃關係存在，非承辦該聲請拍賣抵
      押物之民事法院於此非訟程序所得審酌，亦與民事法院就該聲請拍賣抵押物之
      准駁不生影響，是本件被告以有租賃契約存在為由，對拍賣抵押物之裁定提出
      抗告，其所用之方法根本不致使法院陷於錯誤而為駁回聲請之裁定，即不能認
      其所用方法為詐術，被告亦無從因此抗告而使抵押物獲得免於被拍賣之財產上
      利益，參諸前揭判例，被告之抗告行為自與詐欺得利罪之構成要件不符。
    綜上所述，被告所為尚與使公務員登載不實罪及詐欺得利之構成要件不合，本件
    不能證明被告犯罪，應為無罪之諭知。
據上論斷，應依刑事訴訟法第三百零一條第一項，判決如主文。
中      華      民      國    九十一    年     十二     月     十六     日
                                        臺灣臺中地方法院刑事第四庭
                                            法  官    黃  家  慧
右正本證明與原本無異。
如不服本判決，應於判決送達後十日內向本院提出上訴狀，上訴於臺灣高等法院臺中
分院( 須附繕本 )。
                                            書記官
中      華      民      國    九十一    年     十二     月     十六     日
